臺灣彰化地方法院民事判決　　　　　　　 94年度訴字第303號
　　原　　　告　甲○○
　　訴訟代理人　丙○○
　　被　　　告　戊○○○
　　　　　　　　丁○○
上列當事人間請求排除侵害事件，業經本院於民國九十四年九月
七日言詞辯論終結，茲判決如下：
    主      文
被告戊○○○應將坐落彰化縣芬園鄉○○段二一五之四地號土地
上如附圖所示編號(2)部分面積九０平方公尺之鋼筋混凝土造三層
房屋（門牌號碼：彰化縣芬園鄉○○路○段三二○號）拆除，被
告並應將該土地返還原告及其他共有人。
訴訟費用由被告負擔。
本判決第一項，於原告以新台幣捌拾貳萬元供擔保後，得假執行
，但被告如於物之交付前以新台幣貳佰肆拾陸萬元，為原告預供
擔保，得免為假執行。
    事實及理由
一、原告主張：（一）緣坐落彰化縣芬園鄉○○段二一五之四地
    號土地（以下簡稱系爭土地），為原告與被告戊○○○共有
    ，應有部分各二分之一。詎被告戊○○○未經原告同意，即
    擅自在系爭土地興建房屋門牌號碼彰化縣芬園鄉○○路○段
    三二○號（以下簡稱系爭房屋），並與其夫即被告丁○○占
    有使用該特定部分土地，顯已侵害原告之權益，妨害原告所
    有權圓滿之行使，故原告爰本於所有權之權能，依民法第七
    百六十七條、第八百二十一條之規定，訴請被告應拆除渠等
    在系爭土地上所興建之房屋，並將所占用之土地返還全體共
    有人。（二）被告提出之民國（下同）七十一年四月廿日同
    意書、七十一年四月之土地使用權同意書，原告均否認其為
    真正，上揭文書上有原告「甲○○」印文雖均屬真正，但均
    非原告同意用印，亦未授權他人用印於上揭二件同意書，蓋
    當時原告外出工作，個人印章交由父親保管，且兩造在發生
    本件糾紛前素不相識，不可能早在七十一年間即簽立該同意
    書。至於被告所提出之使用執照，係為彰化縣政府所核發，
    故原告對此公文書形式上之真正不爭執。然就該使用執照實
    質內容而言，彰化縣政府建設局依被告戊○○○之申請，所
    發給之該使用執照，所依據被告戊○○○提供之申請文件中
    ，依相關建築法規所定，應包括上開同意書等文件，惟上開
    文書並非真正，已如上述，自難以此使用執照之核發，反推
    而認定原告有同意被告戊○○○使用系爭土地特定部分之事
    實。況且，上開同意書等文件，均非以被告戊○○○之名義
    為之，而彰化縣政府建設局逕准以被告戊○○○為起造人興
    建房屋，並於完工後發給使用執照，是否適法，已屬可疑。
    再者，依該使用執照所示，建物基地面積雖為８１‧２８㎡
    ，然須加計法定空地１８‧００㎡，始為合法建物，始可發
    給使用執照。然本件系爭土地面積為１６３‧００㎡，上開
    使用執照所涵蓋之土地面積，加計法定空地為９９‧２８㎡
    ，顯逾系爭土地面積二分之一８１‧５㎡。換言之，如依該
    使用執照所示，於扣除使用執照所示之９９‧２８㎡後，原
    告僅餘６３‧７２㎡可以使用，此顯與原告與被告戊○○○
    依法所有之應有部分各為二分之一相去甚遠。況兩造非親非
    故，亦無其他往來，原告自不可能同意被告以如此侵害自身
    權益之方式使用系爭土地。是以，實不能依該使用執照，而
    認定原告同意被告使用系爭土地特定部分之事實，且該使用
    執照亦無從證明系爭房屋為合法建物等語，並聲明：求為判
    決如主文第一項所示。訴訟費用由被告負擔。原告願供擔保
    ，請准宣告假執行。
二、被告戊○○○、丁○○則以：被告於七十一年間向訴外人林
    添才即原告之胞兄（已歿）購買系爭土地應有部分二分之一
    ，訂約時並言明買賣系爭土地之特定位置，買入後登記為被
    告戊○○○所有，被告戊○○○旋於七十一年在系爭土地上
    興建房屋門牌號碼彰化縣芬園鄉○○路○段三二○號，並與
    被告丁○○共同使用，被告於共有土地建造房屋係經系爭土
    地其他共有人全體即原告出具同意書後依法建造，有原告委
    由其胞兄林添才在同意書及土地使用權同意書蓋章，並有彰
    化縣政府建設局使用執照為憑，且興建之基地面積未超過被
    告就系爭土地之應有部分，此有七十七年三月二十五日成果
    圖可稽，並未侵害其他共有人即原告之權利，故系爭房屋之
    所有權及被告對系爭房屋基地之使用權利等均應受保護等語
    資為抗辯。並聲明：（一）原告之訴駁回。（二）訴訟費用
    由原告負擔。（三）如受不利之判決，願供擔保免予假執行
    。
三、二造不爭執之事實：
   （一）系爭土地本係原告與其胞兄林添才共有，應有部分各
         二分之一，嗣林添才於七十一年間因買賣，故將其所
         有土地之應有部分移轉登記予被告戊○○○。
   （二）系爭房屋為被告戊○○○所有，並與被告丁○○即其
         配偶共同占有使用。
四、本件之爭點：
    被告戊○○○就系爭土地，占有特定部分興建系爭房屋，是
    否經原告授權訴外人林添才表示同意而有正當法律權源？及
    該房屋占用系爭土地之面積為何？
五、得心證之理由：
    （一）查被告戊○○○於系爭土地建造系爭房屋為鋼筋混凝
          土造三層房屋，面積達九０平方公尺乙節，業經本院
          會同兩造及彰化縣彰化地政事務所派員勘測屬實，有
          勘驗筆錄及複丈日期九十四年六月十六日之土地複丈
          成果圖可佐，堪信原告此部份之主張為真實，被告辯
          稱其當初建造房屋完成，彰化縣政府有前來測量，建
          屋占地面積並未超過應有部分云云，並提出彰化縣彰
          化地政事務所測量日期七十七年三月廿五日之建物測
          量成果圖影本以實其說，惟被告提出之測量圖既係七
          十七年間測得，自無法針對被告嗣後增建部分測量，
          被告所辯洵非可採。
    （二）按所有權人對於無權占有或侵奪其所有物者，得請求
          返還之，對於妨害其所有權者，得請求除去之；又各
          共有人對於第三人，得就共有物之全部為本於所有權
          之請求。但回復共有物之請求，僅得為共有人全體之
          利益為之。民法第七百六十七條、第八百二十一條分
          別定有明文。又依同法第八百十八條所定，各共有人
          固按其應有部分，對於共有物之全部有使用收益之權
          ，但共有人對共有物之特定部分使用收益，仍須徵得
          他共有人全體之同意，非謂共有人得對共有物之全部
          或任何一部有自由使用之權利，如共有人不顧他共有
          人之利益而就共有物之全部或一部任意使用收益，即
          屬侵害他共有人之權利（最高法院六十二年台上字第
          一八０三號判例參照）。復按所有權人對占用人主張
          物上請求權，僅須證明其為所有權人及被占用之事實
          為已足，倘占用人抗辯其占有有正當權源，依民事訴
          訟舉證責任分配法則，應就此事實負舉證之責。本件
          被告雖辯稱：被告戊○○○在系爭共有土地建造房屋
          業經原告委託其胞兄林添才在同意書及土地使用權同
          意書蓋章表示同意等語，惟據原告否認有授權同意之
          事，被告亦無法舉證證明訴外人林添才確係受原告授
          權而用印，又證人乙○○到庭證稱：伊曾仲介丁○○
          向林添才購買土地，土地是在彰南路一帶，伊有在被
          告所提七十一年四月廿日同意書上蓋章擔任見證人，
          是見證丁○○向林添才買土地是要蓋房子的，當時伊
          不認識原告等語，亦無法資為有利於被告之認定，則
          被告辯稱原告已授權訴外人林添才表示同意彼等在系
          爭共有土地建造系爭房屋乙節，即不足採信。被告雖
          又辯稱其向訴外人林添才購買系爭土地之應有部分，
          有限定特定位置乙節，固據提出不動產買賣契約書影
          本一件為憑，惟查被告與林添才間之土地應有部分買
          賣契約縱有上揭約定，亦僅具債之效力，對其他共有
          人即原告不生效力，被告持以抗辯不足為採。
    （三）綜上，被告戊○○○在系爭土地建屋，並與被告鄭見
          成共同占有使用，仍屬侵害原告共有人之權益，此外
          ，被告復未能舉證有何占有系爭土地之正當權源，從
          而，原告依民法第七百六十七條及第八百二十一條之
          規定，訴請被告戊○○○應將坐落彰化縣芬園鄉○○
          段二一五之四地號土地上如附圖所示編號(2)部分面積
          九０平方公尺之鋼筋混凝土造三層房屋（門牌號碼：
          彰化縣芬園鄉○○路○段三二○號）拆除，被告並應
          將該土地返還原告及其他共有人，為有理由，應予准
          許。
六、本件兩造分別陳明願供擔保聲請宣告或免為假執行，經核均
    無不合，爰酌定相當擔保金額，分別宣告之。
七、本件事證已臻明確，兩造其餘攻擊防禦方法，經本院審酌後
    ，均無礙於前開論斷結果，毋庸逐一論敘，附此指明。
八、負擔訴訟費用之依據：民事訴訟法第七十八條、八十五條第
    一項。
中      華      民      國  94  年  9   月    21      日
                        民事第一庭法  官  簡燕子
上為正本係照原本作成。
如對本判決上訴須於判決送達後廿日內向本院提出上訴狀。
中      華      民      國  94  年  9   月    21      日
                                  書記官  張清秀
